【裁判字號】    88,自,1211
【裁判日期】    890710
【裁判案由】    詐欺
【裁判全文】
臺灣臺中地方法院刑事判決                        八十八年度自字第一二一一號
    自  訴  人  甲○○即東方假.
    被      告  乙○○
                丙○○
右被告等因詐欺案件，經自訴人提起自訴，本院判決如左：
    主  文
乙○○、丙○○均無罪。
    理  由
一、自訴意旨略以：被告乙○○、丙○○二人為父子關係，共同連續意圖為自己不法
    之所有，自民國八十八年六月二十日起，到位於臺中市○○街一五八巷八之一、
    八之二、八之三號由自訴人所經營之「東方假期飲食店」消費，被告二人向自訴
    人詐稱其父子二人一起消費付款絕對沒有問題，要求自訴人同意簽帳，屆時自訴
    人派員收款，必定如期付款，致使自訴人誤信為真，而允其先行簽帳再行收款。
    詎被告二人自八十八年六月二十日起至八十八年八月三十日止，總計消費新臺幣
    （下同）二十五萬六千八百元，被告二人並簽立本票共十一紙予自訴人，嗣後自
    訴人派員前往向被告二人收款，被告二人共支付五紙支票，自訴人屆期提示竟均
    因存款不足而退票，自訴人幾經催討，被告二人竟避不見面。因認被告二人共同
    連續涉犯刑法第三百三十九條第二項之詐欺得利罪嫌云云。
二、按犯罪事實應依證據認定之，無證據不得推定其犯罪事實，刑事訴訟法第一百五
    十四條定有明文。又認定不利於被告之事實，須依積極證據，苟積極證據不足為
    不利於被告事實之認定時，即應為有利於被告之認定，更不必有何有利之證據。
    此最高法院三十年上字第八一六號著有判例。另刑法第三百三十九條第二項詐欺
    得利罪之成立，以意圖為自己或第三人不法所有，以詐術得財產上不法之利益或
    使第三人得之為要件，例如取得債權、免除債務之類。又所謂以詐術，必須被詐
    欺人因其詐術而陷於錯誤，若其所用方法，不能認為詐術，亦不致使人陷於錯誤
    即不構成該罪（參見最高法院二十五年非字第一一九號及四十六年台上字第二六
    ０號亦判例）。再按民法第三百二十條規定「因清償債務而對於債權人負擔新債
    務者，除當事人另有意思表示外，若新債務不履行時，其舊債務仍不消滅。」，
    則被告以支票或本票代替應給付之消費帳款，該支票及本票屆期雖不獲兌現，依
    民法上開之規定，其應給付消費帳款之舊債務仍不消滅，被告並無法獲得免除債
    務之不法利益（最高法院八十六年度臺非字第三一號判決意旨參照）。
三、本件自訴人認被告二人共同連續涉犯刑法第三百三十九條第二項之詐欺得利罪嫌
    ，無非係以有本票影本十一紙、支票影本五紙及存款不足退票理由單影本三紙附
    卷可稽，為其論據。惟訊據被告二人則均堅決否認有何詐欺得利之犯行，均辯稱
    ：沒有詐欺的意思，渠二人有簽立本票，沒付是因一週轉困難，且渠二人如沒付
    過錢，自訴人不可能讓我們簽本票等語。
四、本院查：訊據自訴人甲○○於本院訊問時到庭陳稱：伊所經營之飲食店可以帶帳
    等語（詳見本院八十九年四月十七日審判筆錄），再參以被告二人因帶帳所簽立
    之本票及支票均係由被告二人以自已名義親自簽立或開立自已之支票（非持客票
    ）等情，則被告二人於向自訴人消費之初，是否有為自己不法所有之意圖，而施
    用詐術，不無可疑。且縱被告二人有如自訴人所指訴之上開行為，然依首揭說明
    ，本件被告以支票代替應給付自訴人之消費帳款，雖該五張支票屆期不獲兌現，
    然被告二人應給付消費帳款之舊債務仍不消滅，被告二人並無法獲得免除債務之
    不法利益。是以本件被告既無法獲得免除債務之不法利益，核與刑法第三百三十
    九條第二項之詐欺得利罪之構成要件尚有未合，自不得僅憑自訴人因一時之誤會
    而為之片面指訴即認被告二人共同連續涉犯詐欺得利之犯行，本件應純屬債務不
    履行之民事紛爭，宜循民事訴訟程序解決。此外，復查無其他積極證據足資證明
    被告二人有何詐欺得利之犯行，不能證明被告二人犯罪，揆諸首揭說明，自應諭
    知被告乙○○、丙○○二人為無罪之判決，以免冤抑。
五、本件自訴人經合法傳喚，無正當理由不到庭，因本件係屬非告訴乃論之罪，爰不
    待其陳述而為判決，併予敘明。
據上論斷，應依刑事訴訟法第三百三十一條第一項、第三百四十三條、第三百零一條
第一項，判決如主文。
中      華      民      國      八十九      年      七    月      十    日
                                  臺灣臺中地方法院刑事第四庭
                                      法  官  許  旭  聖
右正本證明與原本無異。
如不服本判決，應於判決送達後十日內向本院提出上訴狀（應附繕本），上訴於臺灣
高等法院臺中分院。
          書記官
中      華      民      國      八十九      年      七    月    十二    日


司法院資訊處製作；財團法人民間司法改革基金會備份。
